【裁判字號】    89,自,31
【裁判日期】    890419
【裁判案由】    侵占等
【裁判全文】
臺灣士林地方法院刑事判決                  八十九年度自字第三一號、第三二號
    自  訴  人  巨星小客車租賃有限公司
    法定代理人  甲○○
    自  訴  人  泰元汽車企業有限公司
    法定代理人  陳清誦
    被      告  乙○○
右列被告因詐欺等案件，經自訴人等提起自訴，本院合併審理並判決如左：
    主  文
乙○○連續行使偽造私文書，足以生損害於他人，處有期徒刑肆月。
變造之黃兆基之中華民國交通部製發汽車駕駛執照上所貼乙○○之照片壹張、如附表
所示偽造之「黃兆基」署押枚，均沒收。
    事  實
一、乙○○因無駕駛執照，竟於民國八十九年一月十一日與不詳姓名年籍稱謂為「黃
    先生」之成年男子以電話聯絡並相約在臺北車站附近不詳地點見面後，與之基於
    變造特種文書之犯意聯絡，由乙○○交付照片一張及新臺幣（以下同）三萬元之
    代價，委由該男子將其照片換貼於不知情之黃兆基所遺失之中華民國交通部製發
    汽車駕駛執照（以下簡稱駕駛執照）上，而變造該枚駕駛執照，並交付乙○○冒
    名使用，足生損害於汽車監理機關對於駕駛資格管理之正確性及黃兆基其人。嗣
    乙○○明知其資力已陷窘境，無法支付長期租用車輛之費用，且亦無意付款，竟
    基於詐欺及偽造文書等之概括犯意，意圖為自己不法之利益，先於八十九年一月
    十三日下午四時五十分許，至設於臺北市○○○路一二六號之巨星小客車租賃有
    限公司（以下簡稱巨星公司），冒用黃兆基之名義持上開變造之駕駛執照向該公
    司負責人甲○○租賃自小客車而行使之，足生損害於汽車監理機關對於駕駛資格
    管理之正確性及黃兆基其人；乙○○佯稱僅租用一日並交付租金新臺幣（以下同
    ）一千七百元，且於汽車出租約定切結書上填寫黃兆基之姓名、年籍、住址等資
    料及於「乙方承租人為切結書人親筆簽名欄」偽簽黃兆基之姓名而偽造該私文書
    ，並持以行使交付於甲○○，及於空白本票上發票人欄偽造「黃兆基」之署押一
    枚，使甲○○陷於錯誤而交付車牌號碼Ｔ三─四六八○號之自小客車一輛予乙○
    ○，乙○○因而獲得使用該租賃車輛之不法利益，且足生損害於黃兆基。乙○○
    前車未還，又基於同前之概括犯意，於次日即八十九年一月十四日上午九時五十
    分許，至設於臺北縣三重市○○路○段臨八六號之泰元汽車企業有限公司（以下
    簡稱泰元公司），冒用黃兆基之名義行使上開變造之駕駛執照，向該公司負責人
    陳清誦以同一手法租賃小貨車，足生損害於汽車監理機關對於駕駛資格管理之正
    確性及黃兆基其人；乙○○亦佯稱僅租用一日並交付租金二千二百元，且於合約
    書上填寫黃兆基之姓名、年籍、住址等資料及於「承借人簽章欄」內偽簽黃兆基
    之姓名而為造該私文書，並持以行使交付於陳清誦，使陳清誦陷於錯誤而交付車
    牌號碼Ｌ四─八三八五號小貨車一輛予乙○○，乙○○因而獲得使用該租賃車輛
    之不法利益，且足生損害於黃兆基。嗣因乙○○逾期未還上開車輛，巨星、泰元
    公司經向黃兆基查詢，始悉受騙。
二、案經自訴人巨星公司、泰元公司分別訴由本院合併審理。
    理  由
一、右揭事實，業據被告乙○○於本院審理中坦承不諱，核與自訴人代表人甲○○、
    陳清誦所述均相符合，並有被告變造之駕駛執照、偽造之汽車出租約定切結書、
    本票、合約書等影本附卷可稽。參以被告租用上開車輛迄今除租車時各繳一日之
    租金外，其餘租金均未繳納，且拒不出面解決，於本案中，亦係經合法傳、拘未
    著，由本院發布通緝始為到案，顯見被告於租車時資力困窘，已無法支應長期租
    用車輛之費用，且無付款之意，竟冒名佯稱僅租用一日而取得使用租賃車輛之不
    法利益，其有詐欺之意圖至明；綜上，足認被告之自白內容與事實相符，本件事
    證已臻明確，被告犯行堪以認定，應依法論科。
二、核被告乙○○提供相片委由不詳姓名年籍稱謂為「黃先生」之成年男子將之換貼
    於黃兆基所遺失之駕駛執照，並於租車時持以行使之行為，係犯刑法第二百十六
    條、第二百十二條之行使變造駕駛執照，足以生損害於公眾及他人罪，被告與上
    開「黃先生」之成年男共同變造駕駛執照後持以行使，變造之低度行為應為行使
    之高度行為所吸收，不另論罪。又被告偽造黃兆基名義之汽車出租約定切結書、
    合約書，並持以交付甲○○、陳清誦之行為，係犯刑法第二百十六條、第二百十
    條之偽造私文書，足以生損害於他人罪；此部分雖未據自訴人提起自訴，然與自
    訴事實間有牽連犯之裁判上一罪關係，本院自應併予審究。又被告於上開切結書
    、合約書上偽造黃兆基之署押係偽造該私文書行為之一部分，且偽造該等私文書
    後進而行使，偽造之低度行為應為行使之高度行為所吸收，均不另論。被告先後
    二次行使偽造私文書犯行，時間緊接，手法相同，且係犯構成要件相同之罪名，
    顯係基於概括犯意而為，應依連續犯之規定以一罪論，並依法加重其刑。另被告
    偽簽黃兆基署押之空白本票上除發票人欄有該署押外，就本票必要記載事項如金
    額、發票日等並未填載，發票行為尚未完成，另就到期日、受款人、付款地等亦
    未填載，尚難認有向何人承諾付款之意思表示，故僅填載付款人之空白本票非為
    有價證券或私文書，核被告於其上發票人欄偽簽黃兆基姓名之行為，係犯刑法第
    二百十七條之偽造署押罪，此部分雖未據自訴人提起自訴，然與自訴事實間有牽
    連犯之裁判上一罪關係，本院亦應併予審究。被告明知無力支付租車多日之費用
    ，竟以佯稱只租用一日，復持上開變造之駕駛執照、偽造之切結書、合約書等，
    冒用他人名義之詐術取得汽車之占有後，恣意使用而獲有不法利益，係犯刑法第
    三百三十九條第二項、第一項之意圖為自己不法之所有，以詐術得財產上不法之
    利益罪；其先後二次詐欺得利犯行，時間緊接，手法相同，復係犯構成要件相同
    之罪名，顯亦基於概括犯意而為，應依連續犯之規定以一罪論，並依法加重其刑
    。被告所犯上述行使變造特種文書、行使偽造私文書、偽造署押、詐欺得利等罪
    間有方法結果之牽連關係，為牽連犯，應從一重論以行使偽造私文書罪。爰審酌
    被告不循合法途徑報考駕駛執照，不具駕駛資格，竟以購買變造之駕駛執照方式
    ，冒名租車，迄今除租車時各繳一日之租金外，其餘租金均未返還、其犯罪之手
    段，及其品性、智識程度、犯罪所生之損害，犯罪後尚能坦承不諱等一切情狀，
    量處如主文第一項所示之刑。
三、變造之黃兆基駕駛執照上所貼被告之照片一張係供犯罪所用之物，屬被告所有，
    應依刑法第三十八條第一項第二款之規定沒收之。又如附表所示「黃兆基」之署
    押三枚，均係被告所偽簽，不問屬於被告與否，均應依刑法第二百十九條之規定
    沒收之。至被告偽以黃兆基名義所填製之巨星公司「汽車出租約定契約書」、泰
    元公司「合約書」等，雖為被告偽造之私文書，然均因已交付予巨星公司、泰元
    公司而非屬被告所有，故不對之另為沒收之諭知，附此說明。
據上論斷，應依刑事訴訟法第三百四十三條、第二百九十九條第一項前段，刑法第五
十六條、第二百十條、第二百十二條、第二百十六條、第二百十七條、第三百三十九
條第一項、第二項、第五十五條、第三十八條第一項第二款、第二百十九條，罰金罰
鍰提高標準條例第一條前段，判決如主文。
中     華     民     國     八 十 九     年     四     月     十 九     日
                                  臺灣士林地方法院刑事第一庭
              法  官  彭  幸  鳴
右正本證明與原本無異。
如不服本判決，應於判決送達後十日內，向本院提出上訴狀。
                                      書記官  郭  玲  華
中     華     民     國     八 十 九     年     四     月     十 九     日
附錄本案論罪科刑法條：
刑法第二百十條
  偽造、變造私文書，足以生損害於公眾或他人者，處五年以下有期徒刑。
刑法第二百十二條
  偽造、變造護照、旅券、免許證、特許證及關於品行、能力、服務或其他相類之證
  書、介紹書，足以生損害於公眾或他人者，處一年以下有期徒刑，拘役或三百元以
  下罰金。
刑法第二百十六條
  行使第二百十條至第二百十五條之文書者，依偽造、變造文書或登載不實事項或使
  登載不實事項之規定處斷。
刑法第二百十七條
  偽造印章、印文或署押，足以生損害於公眾或他人者，處三年以下有期徒刑。
刑法第三百三十九條
  意圖為自己或第三人不法之所有，以詐術使人將本人或第三人之物交付者，處五年
  以下有期徒刑、拘役或科或併科一千元以下罰金。
  以前項方法得財產上不法之利益或使第三人得之者亦同。
  前二項之未遂犯罰之。
附表：
┌──┬───────────────────┬────────────┐
│編號│文          書          名          稱│偽    造    之   署   押│
├──┼───────────────────┼────────────┤
│ 一 │巨星公司000618號汽車出租約定契約書上│偽造「黃兆基」之署押一枚│
│    │「乙方承租人為切結書人親筆簽名欄」內  │                        │
├──┼───────────────────┼────────────┤
│ 二 │票號TH000618號之本票上發票人欄內    │偽造「黃兆基」之署押一枚│
├──┼───────────────────┼────────────┤
│ 三 │泰元公司年１月日之合約書上        │偽造「黃兆基」之署押一枚│
│    │「承借人簽章欄」內                    │                        │
└──┴───────────────────┴────────────┘


司法院資訊處製作；財團法人民間司法改革基金會備份。
